臺灣高等法院臺南分院刑事判決　　100年度選上訴字第633號
上　訴　人
即　被　告　林國義
上　訴　人
即　被　告　林茂雄
共　　　同
選任辯護人　林仲豪　律師
　　　　　　方意欣　律師
上列上訴人因賄選案件，不服臺灣台南地方法院100年度選訴字
第8、31號中華民國100年4月21日第一審判決（起訴案號：臺灣
台南地方法院檢察署99年度選偵字第54、173、176號，追加起訴
案號：同署100年度選偵續字第3號），提起上訴，本院判決如下
：
    主  文
原判決關於林國義、林茂雄部分均撤銷。
林國義共同犯公職人員選舉罷免法第九十九條第一項之交付賄賂
罪，處有期徒刑參年肆月，併科罰金新臺幣貳拾萬元，罰金如易
服勞役，以新台幣壹仟元折算壹日，褫奪公權肆年。扣案交付之
賄賂合計新臺幣壹仟元、扣案預備交付之賄賂合計新臺幣捌仟伍
佰元、未扣案預備交付之賄賂合計新臺幣玖仟伍佰元，均沒收。
林茂雄共同犯公職人員選舉罷免法第九十九條第一項之交付賄賂
罪，處有期徒刑貳年肆月，褫奪公權參年。扣案交付之賄賂合計
新臺幣壹仟元、扣案預備交付之賄賂合計新臺幣捌仟伍佰元、未
扣案預備交付之賄賂合計新臺幣玖仟伍佰元，均沒收。
    事  實
一、林國義與第1屆直轄市臺南市第15選區市議員候選人（登記
    參選號碼第4號）郭和元為朋友關係。林國義與林茂雄為兄
    弟關係，其2人與劉正雄、高振宇、許淑英為鄰居關係，劉
    正雄、高振宇、許淑英均為該選區之有投票權人。林國義、
    林茂雄為使不知情之候選人郭和元於民國99年11月27日市議
    員選舉時順利當選市議員，竟共同基於對有投票權之人交付
    賄賂，而約其為投票權一定行使之接續犯意聯絡，以一票新
    臺幣（下同）500元之代價，為下列賄選行為：
（一）林國義於99年9月間某日下午，在臺南市○區○○路31巷
      附近之「保安宮」，詢問高振宇能夠提供多少選票以支持
      郭和元，高振宇回答約有20、30票後，即由林茂雄於同年
      10月20幾日間之某日晚間，持現金13,000元至高振宇位於
      臺南市○區○○路291巷60弄8號住處，將其中11,000元交
      予高振宇，林茂雄表明此現金乃林國義所託付，除請託高
      振宇行使投票權予郭和元外，並委請高振宇向有投票權之
      親友及其他不特定人買票，高振宇應允之，而基於有投票
      權人收受賄賂之犯意，除當場收受該筆現金中之500元外
      ，另基於與林國義、林茂雄共同為投票行賄之接續犯意聯
      絡，於翌日交付500元予該選區之有投票權人李明月，另
      將500元賄款交由有犯意聯絡之妻子陳不纏（已判決罪刑
      確定在案）轉交予該選區之有投票權人林月春，均要求李
      明月、林月春投票支持郭和元，經李明月、林春月收受允
      諾而約定為投票權一定之行使（李明月、林月春所涉投票
      受賄罪，均獲緩起訴處分）。惟剩餘之9,500元，高振宇
      並未將上開賣票實情告知其親友，亦未徵得其親友同意，
      而止於預備行求賄賂之階段（高振宇部分已判決罪刑確定
      在案）。
（二）林國義於99年10月27日候選人抽取參選號碼後數日，在上
      開「保安宮」附近，手比4號，詢問劉正雄可提供多少票
      數以支持郭和元，劉正雄表示可提供9票，約5日後，即由
      林茂雄在「保安宮」附近，交付4,500元予劉正雄，佐以4
      號手勢，請託劉正雄及其家人、親屬投票支持郭和元，劉
      正雄應允之，乃基於有投票權人收受賄賂之犯意，當場收
      受該筆現金中之500元，而約定為投票權一定之行使。惟
      剩餘之4,000元，劉正雄並未將上開賣票實情告知其家人
      、親屬，亦未徵得其家人、親屬同意，而止於預備行求賄
      賂之階段（劉正雄部分已判決罪刑確定在案）。
（三）林國義於99年8、9月間某日，在「保安宮」，請託許淑英
      幫忙拉票以支持郭和元，許淑英答應之。嗣於同年9、10
      月間之某日下午，由林茂雄前往許淑英位於臺南市○區○
      ○路29巷18號之2住處，先詢問許淑英能夠提供多少選票
      以支持郭和元，許淑英回答約10票，林茂雄隨即離去，不
      久後再度返回，並交付5,000元予許淑英，要求許淑英及
      其親友行使投票權予郭和元，許淑英應允之，乃基於有投
      票權人收受賄賂之犯意，當場收受該筆現金中之500元，
      而約定為投票權一定之行使。惟剩餘之4,500元，許淑英
      並未將上開賣票實情告知其親友，亦未徵得其親友同意，
      而止於預備行求賄賂之階段（許淑英部分已判決罪刑確定
      在案）。
二、案經臺灣臺南地方法院檢察署檢察官自動檢舉並指揮內政部
    警政署刑事警察局南部打擊犯罪中心、臺南市政府警察局、
    法務部調查局臺南市調查處、臺南市政府警察局第六分局共
    同偵辦及臺南市政府警察局第六分局報請臺灣臺南地方法院
    檢察署檢察官偵查起訴。
    理  由
壹、程序方面：
  (一)證據能力部分：
    被告林國義、林茂雄及其共同選任辯護人於本院準備程序時
    ，除抗辯證人即同案已判決確定之被告高振宇、劉正雄、許
    淑英於警詢陳述之證據能力外，本件下引卷附之言詞或書面
    供述證據，均表示同意有證據能力（見本院卷第46頁背面）
    ，且本院審酌各該證據作成之情況，並無程序違法或有何意
    思不自由情形，復經原審及本院於審判期日就上開證據依法
    進行提示、調查、辯論，且與本案待證事實間復具有相當之
    關聯性，以之為本案證據並無不當，自得採為本件認定事實
    之基礎，故依刑事訴訟法第159條之5第1項規定，認有證據
    能力。
  (二)有投票權之人之認定：
    已判決確定之同案被告高振宇、劉正雄、許淑英及獲緩起訴
    處分之李明月、林月春，確為台南市第1屆議員選舉第15選
    舉區之投票權人，有台南市選舉委員會100年3月1日南市選
    一字第1003150085號函附卷可憑（詳原審卷第121、137頁）
    ，是高振宇等5人均具有台南市第1屆議員選舉第15選舉區投
    票權，殆無疑義。
貳、實體方面：
一、認定犯罪事實所憑之證據及理由：
    上開犯罪事實，訊據被告林茂雄坦承不諱，並稱：我把錢拿
    給高振宇，我起初拿13,000元給他，後來拿2,000元回來，
    一票買500元，買了22票（他家有6票，其他的是拜託他向其
    他的人買票）；我拿4,500元給劉正雄，買了9票（包括夫妻
    、兒子、女兒、女婿、媳婦，其他3票是他的堂兄弟）；我
    拿5,000元給許淑英，共買10票（她家只有她與她女兒2票，
    其他8票她又去拜託她的朋友），總計我買票花了20,500元
    等語（詳本院卷第45頁背面）。另訊據被告林國義則矢口否
    認有何投票行賄犯行，辯稱：伊並未以現金向高振宇等人買
    票，伊在做生意，常去大陸很忙，只是遇到熟悉的人，會口
    頭拜託他們支持候選人郭和元而已，伊有政治獻金給郭和元
    40萬元，沒有必要再替他買票，但他沒有開收據給伊。至於
    林茂雄於99年10月時跟我借5萬元說要還賭債云云。經查：
  (一)郭和元為第1屆直轄市臺南市第15選區市議員候選人（登記
    參選號碼第4號），有臺南市選舉委員會選舉公告1份附卷可
    稽（詳原審卷第134-135頁）。而被告林國義與郭和元為朋
    友關係，被告林國義、林茂雄為兄弟關係，其2人與已判決
    確定之同案被告高振宇、劉正雄、許淑英為鄰居關係等情，
    為被告2人所坦承不諱。
  (二)被告林茂雄就其被訴分別交付11,000元、4,500元、5,000元
    ，分別向已判決確定之同案被告高振宇、劉正雄、許淑英買
    票，另委請高振宇向他人買票等事實，嗣高振宇另以500元
    向李明月買票，並委由知情之妻子即已判決確定之同案被告
    陳不纏交付500元向林月春買票之事實（李明月、林月春均
    獲緩起訴處分），迭據被告林茂雄於偵查及原審審理中坦承
    不諱，且與高振宇、劉正雄、許淑英、陳不纏於偵查及原審
    審理中供承情節互核相符，並經證人李明月、林月春就其2
    人收賄經過於警詢、偵訊時證述無訛在卷，復有劉正雄、許
    淑英提出之4,500元、5,000元賄款及李明月、林月春各提出
    之500元賄款扣案可佐，足認被告林茂雄於本院之自白其投
    票行賄犯行，核與事實相符，洵堪採信。
  (三)被告林國義固矢口否認犯行，惟其經由被告林茂雄出面交付
    賄款，分別行賄高振宇、劉正雄、許淑英，要求渠等投票支
    持郭和元，另委請高振宇、劉正雄、許淑英向親友或其他不
    特定人買票等節，有下列事證為憑：
  (1)證人高振宇於偵查中結證稱：這次選舉林茂雄拿了13,000元
    給我，又抽回2,000元，是今年（99年）10月20幾日，拿到
    我家給我，林茂雄說「這些錢要給你買票的，要選給和元」
    ，我說「好，看一個要發幾百」，他說「一個500」，我說
    「好」，（問：為何林茂雄會拿13000元給你？）今年9月間
    某天下午，在保安宮，林國義問我說有幾票，我說大概2、
    30票…【林茂雄拿錢給我時，有說是林國義拿錢給他，交代
    他拿給我買票】，我說好，那時我們已經確認要買2、30票
    ，當天林茂雄是突然來找我，我不知道他會來…林茂雄拿錢
    給我的目的，是幫林國義買票要給郭和元等語（見選他字偵
    卷第84-85頁）。證人高振宇於原審對於上開收賄細節雖多
    答稱忘記等語，但證稱其偵訊時所言係據實陳述，並表示其
    與被告林國義並無任何嫌隙或金錢借貸往來，堪認證人高振
    宇應無虛偽陳述誣陷被告林國義之可能。又被告林國義對此
    一再辯稱純係被告林茂雄與高振宇間之事，其完全不知情云
    云，然而，被告林國義於原審法院羈押訊問時供稱：我有向
    高振宇拉票，他告訴我可以幫忙2、30票等語（見99年度選
    偵第54號卷第23頁反面），足見高振宇確有向被告林國義表
    明可提供2、30張選票以支持郭和元，【衡情若係單純拜票
    請託支持，高振宇何須向被告林國義明白表示可提供之選票
    數目】；又被告林國義苟未與高振宇談論預定行賄之票數，
    佐以證人高振宇前開證稱被告林茂雄係突然到訪並交付11,
    000元現金，則被告林茂雄何以知悉行賄之票數及金額，益
    徵證人高振宇所述，應係真實無誤，被告林國義非但知悉高
    振宇所能提供票數，更委由被告林茂雄出面交付買票賄款，
    其辯稱對此一無所悉云云，難以採信。
  (2)選任辯護人於本院聲請勘驗被告林茂雄之警詢光碟，待證事
    項：被告林茂雄99年11月18日19時40分之警詢筆錄第7頁倒
    數第8-4行間，雖記載被告林茂雄答「屬實」，但依被告林
    茂雄記憶，當時曾有說明：伊未曾向高振宇表示錢是林國義
    給的，足證買票乙事與林國義無涉。經查，本院於100年9月
    16日勘驗該光碟之結果（有勘驗筆錄附卷可稽）如下：
    問：高振宇說的是這樣，他說在99年10月20日左右，他忘記
        是不是二十號，但是在二十日左右，晚上八點就是二十
        時許，你去他家，當場給他新台幣13,000元，並當場告
        訴他，說這些錢是林國義要麻煩他幫忙郭和元買票用的
        ，但是當日你隨後又至他住處拿走2,000元，所以他只
        拿了11,000元，他說這樣是否屬實？
    答：有。（被告點頭）
    問：我再說一次給你聽，高振宇說的啦，因為你時間不記得
        了嘛，高振宇說在99年10月20日左右，晚上八點，你去
        他家，當場你就給他一萬三千元，對不對？而且你有跟
        他說，說這些錢，就是林國義要麻煩他跟郭和元買票用
        的，你有聽清楚喔？但是，過沒多久，你就又去跟他拿
        二千元走，所以他說他跟你拿一萬一千元，他說這樣有
        沒有屬實？
    答：有...（點頭）。
    問：有屬實嗎？
    答：（被告點頭）
    問：我有跟你問兩次喔，你記得嗎？有嗎？
    答：有。
    問：對嗎？你兩次都跟我說是。對不對？高振宇說的是事實
        ，是不是？
    答：（被告不語）
    問：是不是啦？
    答：對。（詳本院卷第75-76頁）
    而對於本院100年9月16日的勘驗筆錄，被告林國義稱：記載
    無誤沒有意見。被告林茂雄雖稱：記載無誤，但因為當初警
    詢時他問我，因沒有文字可以看，所以關於金額數字的部分
    我都有點頭。最後問到高振宇說我有跟他交代說這是我哥哥
    林國義拿給他要麻煩他替郭和元買票，這件事情我就說沒有
    ，警察就說我前面已經兩次都說高振宇講的話屬實，但我要
    解釋，警察就沒有給我解釋的機會云云，顯係卸責及迴護之
    詞，不足採信。
  (3)證人劉正雄於99年11月18日偵查中證稱：99年10月27日候選
    人抽號碼之後過幾天，在保安宮附近，【林國義手比4號，
    叫我幫忙一下，意思是叫我投4號，問我家裡有幾票，我說
    有9票，林國義有比5，表示1票500元的意思】，我知道郭和
    元抽到4號，之後過幾天，林茂雄在保安宮附近遇到我，拿
    了4,500元給我，手比4號，說支持一下等語（見選他字偵卷
    第207頁）；嗣於同年12月29日偵訊時再次證稱：（問：林
    茂雄給你錢之前，林國義是否先行向你確認家裡有幾票，你
    說有9票？）林國義說他欠郭和元人情，叫我幫忙他一下，
    林國義就叫林茂雄拿4,500元給我，林國義手比5，表示1票
    500元，林茂雄拿錢給我時，手比4，意思就是投給4號郭和
    元等語（見99年度選偵第54號卷第40-41頁）。證人劉正雄
    於原審接受詰問時，就收賄經過雖避重就輕，反反覆覆，但
    經2度提示偵訊筆錄（即上開選他字偵卷第205-207頁），證
    人劉正雄均證稱：偵查中所證實在，所述為事實（見原審卷
    第85頁反面、88頁），另證述：林國義先比4，再比5，1票
    500元是事實（見原審卷第87頁）。本院審酌證人劉正雄上
    開指證，內容具體明確，尤對被告林國義以手勢表示郭和元
    參選號碼及行賄代價一節，予以清楚描述，前後一致；參以
    證人劉正雄於偵訊時先虛偽陳述在路上巧遇林茂雄，經林茂
    雄詢問家中票數，其回答5票後，林茂雄隨即將2,500元塞入
    其襯衫口袋內云云，經檢察官告以所述與被告林茂雄所供不
    符後，始坦承收受4,500元，並全盤托出前揭與被告林國義
    談論行賄票數之經過，另就收賄動機進一步供稱：我家有5
    票，我想說林國義是有錢人，要花錢就讓他多花一點，所以
    我說有9票等語（見選他字偵卷第206頁），足見證人劉正雄
    嗣後所證（即上開選他字偵卷第205-207頁），應係真實可
    信。
  (4)證人許淑英於偵查中固僅證稱被告林國義曾請託伊幫忙拉票
    支持郭和元，至所能提供之票數及收賄金額，均係被告林茂
    雄前來洽詢及交付等語，並未提及被告林國義有何期約行賄
    情事。惟證人許淑英另於偵訊時證稱：「（問：你前次訊問
    稱林茂雄於9、10月至你家找你，並拿5千元給你，請你幫忙
    買票，林茂雄為何會突然到你家找你？）我也不知道。因為
    之前林國義有叫我幫忙拉票。」（見99年度選偵第54號卷第
    30-31頁），參照證人許淑英前於偵查中堅稱係被告林茂雄
    先行洽詢票數後再交付賄款，衡情，面對此問題，證人許淑
    英理應再次為相同之陳述即可，焉有回答不知道之理；又行
    賄票數及金額，若係被告林茂雄一人所為，與被告林國義無
    關，證人許淑英何以竟證稱被告林茂雄交付賄款，係因被告
    林國義先前請託拉票所致？由證人許淑英上開答覆，恰可證
    明被告林茂雄交付賄款，實與被告林國義有相當之關連。此
    外，證人許淑英於偵查中自承：我接到傳票後去找林國義，
    我問他為何只有我收到傳票，我請教他這件事怎麼辦等語（
    見上開偵卷第31頁），依照常情，苟被告林國義僅係單純向
    許淑英拉票，而單純拉票並無不法，且苟如證人許淑英所述
    ，本件行賄係被告林茂雄個人所為，則證人許淑英接獲傳票
    後，理應詢問被告林茂雄並商討如何處理，豈有第一時間即
    前去尋找被告林國義之理，況又質問被告林國義何以僅有其
    一人接獲傳票，言下之意，認為本件涉嫌者應不只許淑英一
    人，被告林國義或他人亦應有所牽連，是由證人許淑英此一
    客觀反應，堪認被告林國義應係牽涉其中，換言之，被告林
    茂雄行賄許淑英，絕非被告林茂雄個人行為，被告林國義應
    有所參與。
  (四)被告林茂雄於偵訊時雖供稱本件賄選係其一人所為，買票資
    金係其以清償賭債名義向被告林國義所借得，被告林國義完
    全不知情，賄選原因係因其二哥去世時，郭和元曾大力協助
    其二哥在大陸之妻小返台奔喪，為感謝郭和元所為云云。但
    查：
  (1)本件賄選係先經被告林國義向收賄者確認行賄票數後，始由
    被告林茂雄出面交付賄款，業經證人高振宇、劉正雄於偵查
    中證述甚詳，已如前述，被告林茂雄此部分供詞，顯與證人
    高振宇、劉正雄所證不符，其真實性已有可疑。
  (2)根據本案實施通訊監察所得，被告林茂雄於99年10月29日致
    電被告林國義，表示「龍叔那邊說46」，被告林國義回覆「
    沒啦，不要用電話講」，此有通訊監察譯文在卷可稽（見選
    他字偵卷第257頁），復為被告林茂雄、林國義所坦承不爭
    ，對此，被告林茂雄於警詢、偵查中供稱：「龍叔」是鄰居
    施宣龍，「46」代表請施宣龍幫郭和元買票之票數…我打電
    話給林國義說龍叔這邊46票等語（見上開偵卷第252、263頁
    ），足見被告林茂雄向被告林國義回報預計向案外人施宣龍
    行賄之票數，若本件賄選與被告林國義毫無關連，被告林茂
    雄何須向林國義通報施宣龍所能提供之票數？又被告林茂雄
    於警詢時供稱：我把向林國義借來要給施宣龍買票的錢拿去
    賭博，所以沒有把錢交給施宣龍等語（見上開偵卷第252頁
    ），同時供稱：我把賄款輸光了，無法將賄款交給施宣龍，
    我害怕被林國義知道會被他罵等語（見99年度選偵第54號卷
    第13頁），衡情，若被告林茂雄以清償債務為由向被告林國
    義借款，卻私下將款項用以行賄買票，被告林國義絲毫不知
    ，則被告林茂雄未交付賄款予施宣龍，何須擔心遭被告林國
    義責罵？是由被告林茂雄向被告林國義通報行賄票數、未交
    付賄款而擔心遭被告林國義責罵一節以觀，足徵本件賄選，
    被告林國義確實知情參與，被告林茂雄辯稱本件賄選係其一
    人所為云云，乃迴護被告林國義之詞，無可採信。
  (3)再者，知恩圖報固為人情義理，然被告林茂雄於警詢時自稱
    其並無經濟基礎，需依賴兄妹接濟（見99年度選偵第54號卷
    第13頁），於原審亦供稱其已失業年餘，平日現金支出，需
    要向林國義借用等語（見原審卷第16頁），又證人劉正雄於
    偵查中亦證稱「（林茂雄有無這個財力拿4,500元給你？）
    我認為他沒有這個財力，他又沒在工作也沒做什麼，是林國
    義才有這個財力。」（見99年度選他字第423號卷第206頁）
    ，顯然被告林茂雄【並無資力足以為郭和元買票】，則被告
    林茂雄果感念郭和元曾對其親人鼎力相助之恩，以選舉事務
    之繁雜，舉凡拉票助選、至競選服務處幫忙、參與造勢、發
    放文宣等等，均可貢獻己力藉以回報恩情，焉有逾越自身能
    力範圍，向被告林國義借款後，再以買票之非法手段報答他
    人恩情之理。又以與郭和元交情深淺之角度觀之，被告林國
    義經濟情況寬裕，素與郭和元交好熟稔，被告林茂雄在地方
    上之社經地位、與郭和元之交往程度均不若被告林國義，面
    對郭和元之參選事宜，被告林茂雄之積極性或介入程度，理
    應遜於被告林國義，衡諸常情，被告林茂雄應無擅自作主，
    欺瞞被告林國義，私自以買票方式幫郭和元助選之理。是被
    告林茂雄獨攬全部罪責，供稱被告林國義全然不知情云云，
    殊難置信。
  (五)被告林國義於本院雖辯稱：伊有政治獻金給郭和元40萬元，
    沒有必要再替他買票云云，且請求傳喚郭和元交互詰問。經
    查：
  (1)證人郭和元於本院結證稱：「11月初4、5、6其中1天【下午
    】，在林國義他工廠的辦公室，我們在那裡泡茶，他就進去
    裡面拿現金40萬元給我，（檢察官問：是他主動贊助你，或
    是你告訴他選舉經費不足？）我有說經費不足請他贊助。（
    檢察官問：找林國義這天，是你主動去的，還是他打電話叫
    你去的？）我們沒有在聯絡電話，我不知道他的電話，【不
    是他叫我去的】。」等語，核與經隔離訊問後被告林國義於
    本院供稱：「大概11月初4、5【晚上】7、8點，在我家72號
    之1之倉庫拿給他的。（檢察官問：是他自己來公司找你，
    拜託你贊助，或是你聯絡他來說要拿錢贊助他？）【我聯絡
    他來的】，他來時，我才主動拿40萬元給他。（檢察官問：
    你是否能確定是他主動來拿的，還是你主動叫他來拿的？）
    郭和元時常都會來我那裡。（這次呢？）就是他去我那邊泡
    茶，因我欠他一個人情，我就說我也幫不上忙，這些錢幫你
    助選。（檢察官問：11月初4、5，你確定晚上不會錯？）確
    定。」等語不符（詳本院卷第111-119頁）。
  (2)被告林國義已供承有幫郭和元拉票，則若被告林國義已給郭
    和元40萬元政治獻金以還人情債屬實，且其又忙做生意，則
    其何需再花時間幫郭和元拉票？此有違常情。
  (3)綜上，是其所辯伊有政治獻金給郭和元40萬元，沒有必要再
    替他買票云云，顯係事後杜撰卸責之詞，不足採信。
  (六)綜上所述，本件事證明確，被告林國義、林茂雄之犯行，均
    堪認定，應依法論科。
二、論罪科刑：
  (一)按公職人員選舉罷免法第99條第1項投票行賄罪，以對於有
    投票權之人，行求期約或交付賄賂或其他不正利益，而約其
    不行使投票權或為一定之行使者為構成要件。其行求、期約
    、交付行為，係屬階段行為，其行求賄選階段，屬行賄者單
    方意思表示行為，不以相對人允諾為必要，而交付賄選階段
    ，除行賄者有實施交付賄賂行為外，因對收受賄賂者，刑法
    第143條有投票受賄罪之處罰規定，二者乃必要共犯中之對
    向犯，以二個以上之行為者，彼此相互對立之意思經合致而
    成立犯罪，雖不以收受者確已承諾，或進而為一定投票權之
    行使為必要，仍須於行賄人交付賄賂或其他不正利益時，受
    交付之相對人【對其交付之目的已然認識而予收受】，其交
    付賄賂或其他不正利益之犯行始克成立，行賄者方得論以交
    付賄賂罪（最高法院94年度台上字第3819號判決參照）。復
    按投票行賄罪之處罰，分別規定於刑法第144條及公職人員
    選舉罷免法第99條第1項，而公職人員選舉罷免法第99條第1
    項為刑法第144條之特別法，依特別法優先適用於普通法之
    原則，應優先適用公職人員選舉罷免法予以論科。又所謂「
    許以（投票權）為一定之行使」者，只要投票權人之允許，
    係因受到收受之賄賂或不正利益影響而決定即可，至於允許
    之方法，既不限於事前或事後同意，明示、默示均無不可，
    事後是否依約投票或不投票，更不影響罪責。
  (二)查被告二人係基於投票行賄之犯意，以每票500元之代價交
    付予具有投票權之高振宇、劉正雄、許淑英、李明月、林月
    春，另高振宇等5人亦知悉被告二人交付款項之意涵，綜合
    社會價值觀念、授受雙方之認知及其交付現金之客觀情狀以
    觀，足認該現金之交付、收受與投票權為一定行使間，具有
    對價關係。核被告二人對高振宇、劉正雄、許淑英、李明月
    、林月春等5人行賄部分，係犯公職人員選舉罷免法第99條
    第1項之對於有投票權之人，交付賄賂，而約其投票權為一
    定之行使罪。
  (三)又按刑法於94年2月2日修正公布（95年7月1日施行）刪除連
    續犯規定之同時，對於合乎接續犯或包括的一罪之情形，為
    避免刑罰之過度評價，已於立法理由說明委由實務以補充解
    釋之方式，發展接續犯之概念，以限縮數罪併罰之範圍。而
    多次投票行賄行為，在刑法刪除連續犯規定之前，通說係論
    以連續犯。鑑於公職人員選舉，其前、後屆及不同公職之間
    ，均相區隔，選舉區亦已特定，以候選人實行賄選為例，通
    常係以該次選舉當選為目的。是於刪除連續犯規定後，苟行
    為人主觀上基於單一之犯意，以數個舉動接續進行，而侵害
    同一法益，在時間、空間上有密切關係，依一般社會健全觀
    念，難以強行分開，在刑法評價上，以視為數個舉動之接續
    實行，合為包括之一行為予以評價，較為合理，於此情形，
    即得依接續犯論以包括之一罪（最高法院99年度第5次刑事
    庭會議決議(一)決議意旨參照）。查被告林國義、林茂雄、
    係基於使郭和元當選之目的，於選舉期間內，密切於上開時
    、地，向高振宇、劉正雄、許淑英交付賄款，並委請高振宇
    向有投票權之不特定人買票，高振宇應允之，嗣透過高振宇
    向李明月交付賄款、透過高振宇之妻陳不纏向林月春交付賄
    款（按投票行賄罪之預備犯，僅止於該罪著手實行前之準備
    階段，嗣若進而實行行賄之行為，即為行賄所吸收，不另論
    罪。故被告二人對李明月、林月春部分，不另論預備行賄罪
    ），則其等數次交付賄賂，侵害同一社會法益，各行賄交付
    行為之獨立性極為薄弱，且係出於同一目的，依一般社會健
    全觀念，在時間差距上，難以強行分開，應視為數個舉動之
    接續施行，合為包括之一行為予以評價，論以接續犯。
  (四)又公職人員選舉罷免法之投票行賄罪係侵害國家法益之罪，
    以一行為同時對多數有投票權之人交付賄賂，約其不行使投
    票權或為一定之行使，祇侵害一個國家法益，應僅成立一投
    票行賄罪。而該罪之預備犯，僅止於該罪著手實行前之準備
    階段，嗣若進而實行行賄之行為，即為行賄所吸收，不另論
    罪。則以一行為同時對多數有投票權人行賄，尚且論以一罪
    ，其以一行為同時對多數有投票權之人部分賄選，部分尚在
    預備賄選階段，尤僅能論以一罪。查上訴人即被告二人分別
    對高振宇、劉正雄、許淑英行賄之同時，併委託彼等轉達上
    訴人行賄之意思及轉交賄款，而同時對彼等本人行賄及預備
    對彼等親友多人行賄，應認上訴人【係以一行為同時實行賄
    選及預備賄選】，自應論以一投票行賄罪。
  (五)被告二人就行賄高振宇、劉正雄、許淑英部分，彼此間有犯
    意聯絡及行為分擔，為共同正犯；就行賄李明月部分，被告
    二人與高振宇間，有犯意聯絡及行為分擔，為共同正犯；就
    行賄林月春部分，被告二人與高振宇、陳不纏間，有犯意聯
    絡及行為分擔，為共同正犯。至於被告二人與高振宇、劉正
    雄、許淑英間，就關於對於有投票權之彼等親友（高振宇部
    分計19人，劉正雄部分計8人，許淑英部分計9人）預備行求
    賄賂之行為，因95年7月1日修正施行之刑法第28條已將「實
    施」修正為「實行」，目的在排除陰謀及預備共同正犯之成
    立，故被告二人與高振宇、劉正雄、許淑英間，就上開預備
    賄選之犯行即使有犯意聯絡及行為分擔，亦因其僅止於預備
    犯之階段，而不能再依刑法第28條之規定論以共同正犯。
  (六)被告林茂雄於偵查中自白投票行賄犯行，應依公職人員選舉
    罷免法第99條第5項前段規定，減輕其刑。
三、原審以被告罪證明確，因予論罪科刑，固非無見，惟查：(一)
    高振宇、劉正雄、許淑英雖對被告二人應允本人部分收賄賣
    票，但對被告二人請託對彼等親友收賄賣票之違法情事，依
    法自無從代理為之，原判決竟均認高振宇、劉正雄、許淑英
    乃基於有投票權人收受賄賂之犯意，當場收受該筆現金（除
    本人之500元外），而約定為投票權一定之行使，自有誤會
    。因而被告二人與高振宇、劉正雄、許淑英間，就關於對於
    有投票權之彼等親友（高振宇部分計19人，劉正雄部分計8
    人，許淑英部分計9人）【預備行求賄賂】之犯行，原審疏
    未論述，尚有未洽。(二)高振宇收受之賄賂10,000元，除其本
    身收受之賄款500元外，其餘9,500元；另劉正雄、許淑英收
    受之賄賂4,500元、5,000元，除其本身各收受之賄款500元
    外，其餘4,000元、4,500元，均為與被告林國義、林茂雄預
    備行求之賄賂，均應依公職人員選舉罷免法第99條第3項規
    定，於被告林國義、林茂雄所犯投票行賄罪刑項下，予以宣
    告沒收（詳下述），原審未如此為之，反誤依刑法第143條
    第2項規定，分別於其3人所犯投票受賄罪刑項下為沒收之諭
    知，亦有不當。被告林國義上訴意旨否認犯行，被告林茂雄
    上訴意旨認原判決量刑太重，均指摘原判決不當，固均無理
    由，惟原判決關於林國義、林茂雄部分既有上開可議之處，
    自屬無可維持，應由本院撤銷改判。爰審酌被告林國義、林
    茂雄缺乏民主素養及法治觀念，無視政府一再為反賄選之政
    令宣導，竟以現金買票方式賄選，敗壞選風，嚴重破壞選舉
    制度選賢與能及公民參與之功能目的，抹滅民主政治之真意
    ，妨害選舉之公正、純潔，所為甚無可取，被告林國義提供
    資金對有投票權人行賄，犯罪情節重大，且犯後否認犯行，
    態度不佳；被告林茂雄雖坦承自身投票行賄之犯行，惟未全
    然吐實，設詞為被告林國義脫罪，態度難認良好等一切情狀
    ，分別量處主文第2、3項所示之刑，並就被告林國義部分，
    併科如主文第2項所示之罰金，暨諭知罰金易服勞役之折算
    標準。又被告2人所犯之罪，既經宣告有期徒刑以上之刑，
    應依公職人員選舉罷免法第113條第3項、刑法第37條第2項
    之規定，分別諭知褫奪公權，期間如主文第2、3項所示。
四、沒收部分：
  (一)按「公職人員選舉罷免法第99條第3項規定：預備或用以行
    求期約或交付之賄賂，不問屬於犯人與否，沒收之。此項沒
    收為刑法第38條沒收之特別規定，採絕對義務沒收主義，祇
    要係預備或用以行求期約或交付之賄賂，不論是否屬於被告
    所有或已否扣案，法院均應宣告沒收，並無自由裁量之餘地
    。但如其賄賂已交付予有投票權之人收受，因收受者係犯刑
    法第143條第1項之投票受賄罪，其所收受之賄賂應依同法條
    第2項規定沒收之，如全部或一部不能沒收時，追徵其價額
    。故犯投票行賄罪者，其已交付之賄賂固應依刑法第143條
    第2項之規定，於其對向共犯所犯投票受賄罪之從刑宣告沒
    收、追徵，而毋庸再依上開規定重複宣告沒收。但若對向共
    犯（即收受賄賂者）所犯投票受賄罪嫌業經檢察官依刑事訴
    訟法第253條規定為不起訴處分，或依同法第253條之1為緩
    起訴處分確定者，則收受賄賂之對向共犯既毋庸經法院審判
    ，其所收受之賄賂即無從由法院依刑法第143條第2項之規定
    宣告沒收、追徵。至刑事訴訟法第259條之1雖規定：檢察官
    依同法第253條或第253 條之1為不起訴或緩起訴之處分者，
    對供犯罪所用、供犯罪預備或因犯罪所得之物，以屬於被告
    者為限，『得』單獨聲請法院宣告沒收。惟其特別限制供犯
    罪所用、供犯罪預備或因犯罪所得之物，且必須「屬於被告
    者」，始『得』由檢察官聲請法院宣告沒收，係採相對義務
    沒收主義，與前揭公職人員選舉罷免法第99條第3項規定『
    不問屬於犯人與否』均沒收之，其範圍並不相同。而該法條
    用語既為『得』，而非『應』，則檢察官是否依該條規定單
    獨聲請法院宣告沒收，仍有裁量權，若檢察官未依上述規定
    單獨聲請法院宣告沒收，則法院自仍應依公職人員選舉罷免
    法第99條第3項之規定，將犯投票行賄罪者所交付之賄賂，
    於投票行賄罪之本案予以宣告沒收，始符立法本旨」（最高
    法院99年度台上字第5835號判決參照）。
  (二)查被告林國義、林茂雄委由高振宇，經高振宇交予李明月及
    另交由陳不纏交予林月春之賄款各500元，均屬已交付之賄
    賂，並分經李明月、林月春提出供警方扣案，而李明月、林
    月春均獲檢察官予以緩起訴處分，檢察官復未對上開賄款聲
    請單獨宣告沒收，有緩起訴處分書及李明月、林月春之前案
    紀錄表在卷，揆諸上開說明，上開扣案賄款計1,000元自應
    依公職人員選舉罷免法第99條第3項規定，同時基於共犯責
    任一體原則，於被告林國義、林茂雄所犯投票行賄罪刑項下
    ，予以宣告沒收。至高振宇收受之賄賂10,000元，並未扣案
    ，除其本身收受之賄款500元外，其餘9,500元，為與被告林
    國義、林茂雄預備行求之賄賂；另劉正雄、許淑英收受之賄
    賂4,500元、5,000元，業據警方扣案，除其本身各收受之賄
    款500元外，其餘4,000元、4,500元，均為與被告林國義、
    林茂雄預備行求之賄賂，基於共犯責任一體原則，均應依公
    職人員選舉罷免法第99條第3項規定，於被告林國義、林茂
    雄所犯投票行賄罪刑項下，予以宣告沒收。
據上論斷，應依刑事訴訟法第369條第1項前段、第364條、第299
條第1項前段，公職人員選舉罷免法第99條第1項、第3項、第5項
前段、第113條第3項，刑法第11條前段、第28條、第42條第3項
、第37條第2項，判決如主文。
本案經檢察官蘇南桓到庭執行職務。
中    華    民    國   100    年    12    月    29    日
                  刑事第七庭    審判長法  官  李文福
                                      法  官  高榮宏
                                      法  官  陳顯榮
以上正本證明與原本無異。
如不服本判決應於收受送達後10日內向本院提出上訴書狀，其未
敘述上訴理由者，並得於提起上訴後10日內向本院補提理由書（
均須按他造當事人之人數附繕本）「切勿逕送上級法院」。
                                      書記官  蔡財
中    華    民    國   100    年    12    月    30    日
附錄：本案論罪科刑法條
公職人員選舉罷免法第99條：
對於有投票權之人，行求期約或交付賄賂或其他不正利益，而約
其不行使投票權或為一定之行使者，處3年以上10年以下有期徒
刑，得併科新臺幣1百萬元以上1千萬元以下罰金。
預備犯前項之罪者，處1年以下有期徒刑。
預備或用以行求期約或交付之賄賂，不問屬於犯人與否，沒收之
。
犯第1項或第2項之罪，於犯罪後六個月內自首者，減輕或免除其
刑；因而查獲候選人為正犯或共犯者，免除其刑。
犯第1項或第2項之罪，在偵查中自白者，減輕其刑；因而查獲候
選人為正犯或共犯者，減輕或免除其刑。